【裁判字號】    98,訴,125
【裁判日期】    990628
【裁判案由】    分割共有物
【裁判全文】
臺灣屏東地方法院民事判決  98年度訴字第125號
原      告  丁○○
被      告  丑○○
訴訟代理人  紀錦隆律師
            孫大昕律師
被      告  辛○○
            己○○
            庚○○
            子○○○
            丙○○○
            酉○○○
            壬○○
            午○○
            甲○○
            戊○○
上  一  人
訴訟代理人  卯○○
被      告  戌○○
訴訟代理人  申○○
被      告  辰○○
訴訟代理人  巳○○
被      告  癸○○
            乙○○
            寅○○
            未○○
上列當事人間請求分割共有物事件，本院於民國99年6 月21日言
詞辯論終結，判決如下：
    主      文
兩造共有坐落屏東縣萬丹鄉○○段五三三地號，地目：田，面積
四萬一千三百三十四平方公尺之土地准予分割，分割方法：(一)如
附圖所示編號Ａ部分（面積五千七百三十三平方公尺）土地，分
歸被告辛○○、己○○（謄本上載為「林溫傑」）、庚○○、子
○○○、丙○○○、酉○○○、壬○○公同共有。(二)編號Ｂ部分
（面積三千八百一十五平方公尺）土地，分歸被告寅○○單獨所
有。(三)編號Ｃ部分（面積四千零八十四平方公尺）土地，分歸被
告辰○○單獨所有。(四)編號Ｄ部分（面積三千八百三十四平方公
尺）土地，分歸被告甲○○單獨所有。(五)編號Ｅ部分（面積一千
五百八十三平方公尺）土地，分歸被告丑○○單獨所有。(六)編號
Ｆ部分（面積四千四百六十五平方公尺）土地，分歸原告丁○○
單獨所有。(七)編號Ｇ部分（面積三千八百五十一平方公尺）土地
，分歸被告癸○○單獨所有。(八)編號Ｈ部分（面積八百九十四平
方公尺）土地，分歸被告戌○○單獨所有。(九)編號Ｉ部分（面積
九百零一平方公尺）土地，分歸被告未○○單獨所有。(十)編號Ｊ
部分（面積二千五百七十二平方公尺）土地，分歸被告乙○○單
獨所有。(十一)編號Ｋ部分（面積八千一百四十平方公尺）土地，分
歸被告午○○、戊○○按其應有部分之比例保持共有。(十二)編號Ｌ
部分（面積一千四百六十二平方公尺）土地，分歸兩造按其應有
部分之比例保持共有【其中被告辛○○、己○○（謄本上載為「
林溫傑」）、庚○○、子○○○、丙○○○、酉○○○、壬○○
係公同共有五七六○○分之八二八二之應有部分】。
訴訟費用由兩造按其應有部分之比例負擔（被告辛○○、己○○
、庚○○、子○○○、丙○○○、酉○○○、壬○○公同共有部
分係連帶負擔）。
    事實及理由
一、本件被告辛○○、庚○○、子○○○、丙○○○、酉○○○
    、壬○○、癸○○經合法通知，均未於最後言詞辯論期日到
    場，核無民事訴訟法第386 條各款所列情事，爰依原告之聲
    請，由其一造辯論而為判決。
二、按訴狀送達後，原告不得將原訴變更或追加他訴，但請求之
    基礎事實同一者，不在此限，民事訴訟法第255條第1項第2
    款定有明文。查原告起訴後撤回被告張秀敏之起訴，並追加
    辰○○為被告（見第185、352頁），核其請求之基礎事實，
    均係相同1 筆土地之分割事宜，爭點有其共同性，且訴訟及
    證據資料有同一性，基礎事實應屬同一，依前揭說明，應予
    准許。
三、原告主張：坐落屏東縣萬丹鄉○○段533 地號土地（下稱系
    爭土地）為兩造所共有，依使用目的並無不能分割之情事，
    且係民國89年1月4日前之共有耕地，依農業發展條例第16條
    第1項第4款規定，得分割為單獨所有，並不受分割後每人所
    有面積未達0.25公頃者不得分割之限制。而兩造亦無不能分
    割之約定，且兩造就系爭土地顯難為協議分割，自得請求裁
    判分割，原告同意依附圖所示之方案分割等語，爰提起本件
    訴訟並聲明請求准予分割。
四、被告己○○、庚○○、子○○○、午○○、戊○○、癸○○
    、戌○○、丑○○、寅○○、未○○均以：同意分割，且同
    意保留1 條通路並由兩造依應有部分之比例保持共有，通路
    之寬度照目前之現況即可等語置辯。被告乙○○除提出上開
    陳述外，另以：希望分得原分管位置並與雞舍同樣深度之方
    形土地，因於83年4月7日購買系爭土地時，契約特約第點
    明示：「本件買賣土地為三筆，但位置集中耕作，即現為香
    蕉園。」等語，即為分管位置，且當時因可集中耕種才購買
    該地，其他共有人皆認同並相安無事，事實自始亦如此分管
    等語置辯。至被告甲○○、辰○○則均以：同意附圖所示之
    分割方案等語資為抗辯。其餘被告經合法通知，則均未於言
    詞辯論期日到場，亦未提出書狀答辯以供本院審酌。
五、本院之判斷：
  (一)原告主張系爭土地為兩造共有之事實，有土地建物查詢資料
    1份附卷可稽（見第346頁），且為被告所不爭執，堪信為真
    實。按各共有人，得隨時請求分割共有物。但因物之使用目
    的不能分割或契約訂有不分割之期限者，不在此限。共有物
    之分割，依共有人協議之方法行之。分割之方法，不能協議
    決定者，法院得因任何共有人之聲請，命為原物分配或變價
    分配，民法第823條第1項、第824條第1、2 項分別定有明文
    。查系爭土地依使用目的並無不能分割之情事，且係89年1
    月4日前之共有耕地，依農業發展條例第16條第1項第4 款規
    定，得分割為單獨所有，並不受分割後每人所有面積未達0.
    25公頃者不得分割之限制。而兩造亦無不能分割之約定，且
    兩造就系爭土地顯難為協議分割，揆諸上開說明，原告訴請
    分割系爭土地，核無不合，應予准許。
  (二)次按分割共有物應考慮公平原則、利益原則、經濟原則，此
    外共有人分得之地是否與外界有適宜之聯絡，是否會造成袋
    地情形，及社會利益等均在考量之列；復依民法第824 條規
    定，尚需注意：一、消滅共有原則─除因該土地內部分土地
    之使用目的不能分割，或部分共有人仍願維持共有關係，應
    就該部分土地不予分割或該部分共有人成立新共有關係外，
    應將土地分配於各共有人單獨所有。二、原物分配原則─法
    院對分割共有物之方法，固有自由裁量之權，惟仍須以適當
    之分割方法為限。三、維持現狀原則─即應參酌實際使用情
    形，將分割後之土地及地上房屋分歸一人所有或數人共有，
    以免房地分離。四、提高價值原則─土地之分割，應注意地
    形之完整，期能地盡其利。五、質量均等原則─原物分配之
    結果，其數量雖與原應有部分相當，但其價額顯不相當時，
    得以金錢補償之（最高法院57年臺上字第2117號、63年臺上
    字第2680號判例意旨均可參照）。
  (三)經查，依使用現況所示，被告辛○○、己○○、庚○○、子
    ○○○、丙○○○、酉○○○、壬○○（下稱被告辛○○等
    7人），現使用範圍係如98年7月21日所製作複丈成果圖（下
    稱現況圖）所示編號2、12之土地（見第152頁），被告丑○○之使用範圍為編號4、13之土地，被告寅○○係使用編號5
    、14之土地，被告甲○○係使用編號9 、16之土地。本院審
    酌系爭土地為耕地，如上開被告係依目前現況分得土地，將
    因土地未相連而導致日後耕作不甚方便，且較難施以機械化
    耕作，不符農地利用之社會利益，認應將渠等之土地分割為
    相連且完整之土地，始為較佳之方案，故將如附圖所示編號
    A部分之土地分配予被告辛○○等7人取得公同共有，編號E
    部分之土地分配予被告丑○○取得，編號B 部分土地分予被
    告寅○○取得，編號D 部分土地分予被告甲○○取得。雖上
    開被告分得之部分土地與現況有間，但新分得土地之現況均
    為牧草或田菁，大部分與渠等原使用之狀況相同，如有不同
    亦容易轉作其他作物，故造成之經濟損失應不大，且被告己○○、丑○○、寅○○、甲○○均表示同意依上述方案分割
    （見第355 頁背面）。至現況圖編號15之土地本為原共有人
    張秀敏種植牧草使用（嗣張秀敏移轉應有部分之所有權登記
    予王俊國，王俊國復移轉登記予被告辰○○，見第200、351
    頁之土地登記謄本所載），本院乃將附圖所示編號C 部分之
    土地分予被告辰○○取得，雖土地範圍包含一部分現況圖所
    示編號14、16之土地，但該部分土地係種植田菁與牧草，與
    編號15之牧草不是相同，就是相差不大，故應不甚影響其經
    濟價值，而被告辰○○亦當庭同意上開方案（見第355 頁背
    面）。
  (四)次查，原告現並未使用系爭土地，而如現況圖所示編號2、3
    部分之土地目前係由被告辛○○等7 人及訴外人林李秀種植
    田菁，故將大部分範圍重疊之附圖編號F 部分之土地分予原
    告取得，應無不適當之處，且原告亦當庭表示同意此方案（
    見第355頁背面）。如現況圖所示編號6部分之土地，係由被
    告癸○○搭蓋2 層建物與雞舍使用，並有其提出之畜牧場登
    記證書影本1份足憑（見第229頁），是將附圖所示編號G 部
    分土地分配予被告癸○○取得，應屬適當。附圖所示編號H
    之土地，雖非原來被告戌○○使用之範圍，然其現分得土地
    內係種植牧草與田菁，與原使用狀況相差不大，而其亦當庭
    表示同意分得該土地（見第355 頁背面），爰將附圖所示編
    號H 之土地分歸被告戌○○取得。復查，被告未○○現並未
    使用系爭土地，此業經本院現場勘驗無訛（見第147、148頁
    ），而如現況圖所示編號8 部分之土地目前係由真實姓名不
    詳之訴外人種植牧草，故將大部分範圍重疊附圖編號I 部分
    之土地分予被告未○○取得，亦無不適當之處，且其亦當庭
    表示同意此方案（見第355頁背面）。
  (五)如現況圖所示編號8、9部分之土地係種植牧草，與被告乙○○種植之作物田菁相差不大，故將編號8、9一部分之土地分
    予被告乙○○取得，應無不適當之處。其雖抗辯：希望分得
    原分管位置並與雞舍同樣深度之方形土地，因於83年4月7日
    購買系爭土地時，契約特約第點明示：「本件買賣土地為
    三筆，但位置集中耕作，即現為香蕉園。」等語，即為分管
    位置，且當時因可集中耕種才購買該地，其他共有人皆認同
    並相安無事，事實自始亦如此分管等語，並提出不動產買賣
    契約憑證影本1 份為證（見第72頁）。惟查，被告乙○○現
    況所使用之土地面積達4,993 平方公尺，有前揭現況圖可佐
    ，已逾其應有部分面積（暫不扣除其分擔附圖所示編號L 之
    道路面積）2,666 平方公尺甚多，且按不動產係以登記為公
    示原則，至取得不動產之原因各殊，有因繼承而取得者，有
    因贈與或買賣而取得者，故共有人此項不動產應有部分之取
    得原因（包括給付價金之多寡），不足據以對抗其他共有人
    。從而，法院以裁判分割不動產，而斟酌以金錢補償時，對
    於各共有人取得其應有部分之原因，尚難謂有考量之必要（
    最高法院76年度臺上字第2368號判決要旨參照，引自司法研
    究年報第16輯「上冊」第851 頁）。故縱使被告乙○○先前
    係透過其母余鄭金晚（見第55頁之戶籍謄本所載），向訴外
    人陳哲明購得系爭土地應有部分之所有權，仍不得執其係以
    較高價格，或指定特定位置購買，抑或有分管契約存在為由
    ，主張其應分得現況使用範圍之土地，是被告乙○○此部分
    所辯尚不足取。基上，本院乃按被告乙○○之應有部分面積
    ，扣除其應分擔之道路面積後，儘量讓其分得靠近現況使用
    範圍之土地，同時兼衡其餘共有人分配之土地位置，而將附
    圖所示編號J部分之土地分予其取得。
  (六)本院參諸被告午○○、戊○○陳稱：願於分割後保持共有等
    語（見第146 頁）、目前被告戊○○係使用現況圖編號11所
    示之土地種植田菁，及若讓渠等各自單獨分得土地，加上後
    述編號L 之通路，系爭土地分割後之土地宗數，即達13筆，
    超過共有人12人之人數（被告辛○○等7人僅能計為1人，蓋
    渠等係公同共有應有部分之所有權，而非分別共有），致違
    反農業發展條例第16條第2 項分割土地宗數之限制等情，爰
    將附圖所示編號K 部分之土地分歸渠等依原應有部分之比例
    保持共有。附圖所示編號L 部分，為兩造分割土地後對外聯
    絡之通路，且係按現況道路之位置分割，此亦經原告與被告
    丑○○、己○○、庚○○、子○○○、午○○、戊○○、癸○○、戌○○、乙○○、寅○○、未○○同意（見第17、62
    、84頁），並有相片3 張可佐（見第59頁），故原則上本院
    即依照系爭土地上現況道路之位置分割出如附圖所示編號L
    之土地，以供兩造日後繼續通行之用，並由兩造按原應有部
    分之比例保持共有。然查，系爭土地經由北邊可通往較熱鬧
    之村落一節，已據本院勘驗無誤（見第148 頁），且原告陳
    稱：往北有道路通往興化國小等語（見第84頁），是系爭土
    地之北邊既已有道路可對外聯絡，故附圖所示編號L 之通路
    尚無需留到底而連接至系爭土地與同段536 地號土地之交界
    處，造成兩造實際可耕作土地面積減少之損失，故於附圖所
    示編號D部分土地之東南邊留有一轉角，附此說明。
六、綜上所述，依附圖所示之分割方案，兩造分得之土地均可面
    臨道路而對外聯絡，且分割出之土地地形非常完整而適合農
    作使用，雖非全然依使用現況分割，致需剷除部分種植之農
    作物，惟此實係不得已之作法，且尚不若拆除建築物般造成
    偌大之損害，故經濟上之損失非鉅。從而，本院考量公平原
    則及系爭土地之經濟效益等情，認以採取如附圖所示之分割
    方案最為適當，爰諭知如主文第1項所示。
七、又按「依農業發展條例第16條第1項第4款、第2 項之規定，
    僅對於分割後之宗數，不可超過共有人數為限制，並未對分
    割後之各筆土地是單獨所有，或保持共有等加以限制；復就
    文義解釋而言，本條例第16條第1項但書第4款既謂『得』分
    割為單獨所有，而非『應』分割為單獨所有，解釋上自不能
    排除受訴法院就共有物之某部分酌定維持共有關係之分割方
    案。況裁判分割共有物事件，本質上為形式形成之訴，受訴
    法院應依衡平法理，審酌公共利益及共有人之利益或部分共
    有人仍願維持其共有關係時，得就共有物之一部維持共有，
    而依題旨D 部分係保留以供通行，顯屬共有人所必須，且符
    合公共利益，於分割後之宗數未逾共有人數之情形下，自應
    准予分割，並持以向地政機關登記，否則一部共有人所分得
    耕地恐將因欠缺與公路之聯絡而形成袋地，委責由當事人另
    行約定通行道路，徒增民怨（臺灣高等法院暨所屬法院95年
    法律座談會民事類提案第12號，亦為相同之意旨）。則耕地
    分割執行要點第11條第2 項規定：『依前項規定（即農發條
    例第16條第1項第3、4 款）辦理分割者，其分割後之耕地不
    得有全體繼承人或全體共有人維持共有之情形。』顯已逾越
    農發條例之規定，增加法律所無之限制，不足以拘束法院，
    從而地政機關亦不得以違反耕地分割執行要點第11條第2 項
    之規定，而不予以登記甚明。」（臺灣高等法院暨所屬法院
    96年法律座談會民事類提案第17號研討結果參照）故本件現
    況圖左下方之說明欄〈註〉記載：「... 另依內政部91年2
    月25日台內地字第0910003153號令，共有耕地依農業發展條
    例第16條第1項第4款辦理分割，其分割後之耕地不得有全體
    共有人維持共有之情形。」顯有違前揭說明意旨，況觀之上
    開內政部函示之說明二、最末2 句：惟如遇有具體個案涉訟
    者，自以法院之確定判決為準等語（見第175 頁），及新修
    正之民法第824條第4項規定：「以原物為分配時，因共有人
    之利益或其他必要情形，得就共有物之一部分仍維持共有。
    」，已將前揭座談會意旨明文化等情，因認將如附圖所示編
    號K之土地分予被告午○○、戊○○保持共有，及將編號L之
    土地分歸兩造按應有部分之比例保持共有，均合於上述法律
    規定，是地政機關應不得執上開耕地分割執行要點第11條第
    2 項之規定或前揭內政部函示內容，限制共有人就該部分土
    地保持共有關係之登記申請，併此指明。
八、末按分割共有物事件，本質上並無訟爭性，兩造本可互換地
    位，由任一共有人起訴請求分割，均無不可，故本件如由被
    告負擔全部之訴訟費用，顯有失公平，是應酌量兩造之情形
    ，由兩造按其應有部分之比例分擔訴訟費用。
九、又本判決之基礎已臻明確，兩造其餘攻擊、防禦方法及舉證
    ，經本院審酌後認不影響判決之結果，故不一一論駁，末予
    說明。
十、據上論結，本件原告之訴為有理由，依民事訴訟法第385 條
    第1項前段、第78條、第80條之1、第85條第1項但書、第2項
    ，判決如主文。
中    華    民    國    99    年    6     月    28    日
                    民事第一庭  法  官  張以岳
以上正本係照原本作成。
如不服本判決，應於送達後20日內，向本院提出上訴狀並表明上
訴理由，如於本判決宣示後送達前提起上訴者，應於判決送達後
10日內補提上訴理由書（須附繕本）。
中    華    民    國    99    年    6     月    28    日
                                書記官  張婉郁

司法院資訊處製作；財團法人民間司法改革基金會備份。
